臺灣高等法院民事判決
108年度上易字第1391號
上  訴  人  賴惠員
訴訟代理人  劉錦勳律師
被上訴人    陳筱諭
訴訟代理人  李永裕律師
複代理人    楊上德律師
            彭祐宸律師
上列當事人間請求損害賠償事件，上訴人對於中華民國108年10
月1日臺灣臺北地方法院108年度訴字第2335號第一審判決提起上
訴，本院於109年4月8日言詞辯論終結，判決如下：
    主      文
上訴駁回。
第二審訴訟費用由上訴人負擔。
    事實及理由
一、被上訴人主張：伊為無黨籍人士，前參與民國108 年3月16
    日第九屆臺南市第二選區區域立法委員之補選(下稱系爭選
    舉)，與訴外人即該選區之民主進步黨（下稱民進黨）籍郭
    國文同為候選人；詎同為民進黨籍之上訴人未具體查證，即
    基於使伊不當選及侵害伊之名譽之故意，於108年3月8日民
    視電視台「政經看民視」節目中，發表「大家也都知道陳筱
    諭，後面是誰在操盤，這個很清楚啦，很清楚。（主持人問
    ：誰，誰在操盤？）當然是中共。（主持人問：真的喔？）
    是啊。（主持人問：你說陳筱諭喔？）是啊，她的資金真的
    是，很明顯很明顯」等語，並當場手舉記載「都是國共在操
    盤」文字之看板(下稱系爭言論)，形同指述伊與中國共產黨
    勾結，出賣臺灣人民福祉；上訴人透過前揭電子媒體向全國
    民眾公開播送上開不實之事，已足以貶抑伊於社會上之人格
    評價及使該選區選民對伊不信任，對伊之名譽權造成損害等
    情。爰依民法第184條第1 項前段、第195 條第1項規定，求
    為命上訴人應給付新臺幣(下同)20萬元及自起訴狀繕本送達
    翌日起算法定遲延利息之判決（原審為上訴人敗訴之判決，
    上訴人聲明不服，提起上訴；未繫屬本院部分，不予贅述）
    。並於本院答辯聲明：如主文所示。
二、上訴人則以：伊前因觀察訴外人韓國瑜之高網路聲量，係來
    自於投入龐大資金，恐係中國共產黨網軍介入所致結果，故
    見被上訴人網路聲量高漲，及其自比韓國瑜為政治素人，並
    製作「高雄韓國瑜臺南陳筱諭」宣傳看板等事實，因而做出
    主觀價值判斷，推斷被上訴人之網路聲量源自於中國共產黨
    網軍，此係伊就可受公評之事項所為之意見表達；且觀伊於
    發表系爭言論前，曾闡述分裂綠營之方式，可見伊係針對被
    上訴人脫黨參選，及中國共產黨操盤該區域立委之補選，以
    達分化民進黨之目的之影響等議題之具體事實，讓大眾判斷
    被上訴人之選舉是否有人操盤或資金來源，伊並未明確直指
    被上訴人資金來源自中國共產黨；又被上訴人身為政治人物
    ，本應接受選民合理檢視其資金來源，此係可受公評之事，
    伊善意發表適當之公益評論，目的非為詆毀被上訴人之名譽
    ，主觀上非明知不實而故意捏造或重大過失而不知真偽，言
    詞亦非偏激不堪，且系爭言論於電子媒體上播送時間僅有1
    分鐘，權衡被上訴人身為公眾人物，應最大程度退讓其名譽
    法益，應認伊發表系爭言論係權利之正當行使，無論是否正
    確，均不致使被上訴人於社會上之評價受貶損，縱致被上訴
    人名譽損害，亦無不法可言等語，資為抗辯。並於本院上訴
    聲明：㈠原判決不利於上訴人部分廢棄。㈡上開廢棄部分，被
    上訴人於第一審之訴暨假執行之聲請均駁回。
三、查，第九屆立法委員臺南市第二選舉區因原立法委員黃偉哲
    辭任，於108年3月16日進行系爭選舉；被上訴人原為民進黨
    籍，嗣退出民進黨後，以無黨籍身分參選系爭選舉，與民進
    黨員郭國文同為該選區之候選人；上訴人為民進黨籍人士，
    其於108年3月8日在民視電視臺「政經看民視」節目中發表
    系爭言論等情，有卷附系爭選舉公報、電視節目錄影光碟、
    錄影檔案擷圖列印之圖片、原法院108年8月12日言詞辯論期
    日勘驗筆錄可稽(見原審卷第25、27至33、106至108、127至
    130頁)，並為兩造所不爭執（見原審卷第137頁），堪信為
    真。
四、本件應審究者為㈠上訴人所為系爭言論內容係事實陳述，抑
    或意見表達？㈡系爭言論如涉及事實陳述，是否業經合理查
    證？㈢被上訴人依民法侵權行為之法律關係，請求上訴人負
    損害賠償責任，有無理由？
㈠、上訴人所為系爭言論內容係事實陳述，抑或意見表達？
  1.按事實陳述與意見表達本未盡相同，事實陳述具有可證明性
    ，涉及真實與否之問題，倘行為人就事實陳述之相當真實性
    ，未盡合理查證之義務，依其所提證據資料，在客觀上不足
    認其有相當理由確信為真實，且該不實之言論，足以貶損他
    人之社會評價者，即屬侵害他人之名譽。於此情形，縱令所
    述事實係出於其疑慮或推論或係轉述第三人之陳述，亦難謂
    有阻卻違法之事由，並應就其因故意或過失，不法侵害他人
    之名譽，負侵權行為之損害賠償責任。事實陳述本身涉及真
    實與否，雖其與言論表達在概念上偶有流動，有時難期涇渭
    分明，若言論係以某項事實為基礎，或發言過程中夾論夾敘
    ，將事實敘述與評論混為一談，在評價言論自由與保障個人
    名譽權之考量上，仍應考慮事實之真偽（最高法院97年度台
    上字第1169號、98年度台上字第1129號、108年度台上字第2
    309號判決要旨參照）。  
  2.經查，本件上訴人所為之系爭言論指述系爭選舉時，被上訴
    人後面是中共在操盤，其資金很明顯都是國共在操盤等語，
    顯係在表達被上訴人之選舉策略係由中共所操縱及選舉資金
    係由中共所提供，具體陳述被上訴人與中共間所為之互動；
    而關於被上訴人為系爭選舉時之策略與佈局是否係由中共操
    控、選舉資金來源是否係由中共提供，此均牽涉真實與否之
    問題，均應具有可證明性，屬事實陳述，而非意見表達之範
    圍，應可認定；上訴人辯稱系爭言論不涉及真偽，僅屬個人
    主觀意見表達云云，尚無可採。
㈡、系爭言論如涉及事實陳述，是否業經合理查證？
  1.按為調和同受憲法所保障之言論自由與名譽保護之基本權利
    衝突，行為人關於事實陳述之言論，如有貶損他人在社會上
    之評價，雖不能證明言論內容為真實，但依其所提證據資料
    ，認為行為人有相當理由確信其為真實者，仍得阻卻侵害名
    譽之違法。行為人是否已盡合理查證義務，應以善良管理人
    之注意義務為標準，就個案所涉名譽侵害之程度、與公共利
    益之關係、陳述事項之時效性、資料來源之可信度、查證成
    本、查證對象等因素綜合判斷之。公眾人物之言行如與公共
    議題或公益相關者，就其名譽權之保護，固應對言論自由作
    較大程度之退讓，並減輕行為人對於所陳述事實之合理查證
    義務，俾能健全民主政治正常發展，並達監督政府之目的（
    最高法院106年度台上字第125號判決要旨參照）。
  2.經查，被上訴人雖為公眾政治人物，其參選系爭選舉之佈局
    考量及資金來源，事關我國政治運作，與公益相關，固應以
    最大之容忍，接受他人言論之檢視。然上訴人為系爭言論，
    指述被上訴人參與系爭選舉係由中共在操盤，其資金來源亦
    為國共在操盤，系爭言論所指述之具體事實，上訴人並未提
    出其有為任何合理查證，或有何依據資料，得認上訴人有相
    當理由確信其為真實；上訴人僅泛稱被上訴人當時網路聲量
    很高，所以上訴人就認為可能跟對岸有關云云（見本院卷第
    85頁）；惟上訴人亦無法提出客觀數據以說明被上訴人於系
    爭選舉時之網路聲量有何異常高之情事，足讓人合理懷疑有
    對岸介入之情形，僅稱係就其接觸的經驗云云（見本院卷第
    85頁）；是以，本件上訴人之系爭言論，涉及事實陳述，且
    亦無證據可認上訴人為系爭言論前，有盡合理查證之義務，
    依其所提證據資料，在客觀上亦不足認其有相當理由確信為
    真實等節，亦堪認定。
㈢、被上訴人依民法侵權行為之法律關係，請求上訴人負損害賠
    償責任，有無理由？
  1.按民法上不法侵害他人之名譽，不論行為人係出於故意或過
    失，均應負損害賠償責任，此觀民法第184條第1項前段及第
    195條第1項之規定自明。次按名譽有無受損害，應以社會上
    對個人評價是否貶損作為判斷之依據，苟其行為足以使他人
    在社會上之評價受到貶損，不論其為故意或過失，均可構成
    侵權行為。
  2.經查，被上訴人參與系爭選舉，競選民意代表，理應為服務
    地方人民及為民喉舌，竟遭上訴人指述係遭我國敵對勢力之
    中國共產黨所操控及提供資金，方參與民意代表選舉，被上
    訴人政治名聲及社會評價均應受貶損等情，應堪認定；而上
    訴人發表系爭言論，屬事實陳述，卻未能證明其內容為真實
    ，亦未能證明其曾為合理之查證，或有何相當理由確信為真
    實等情，業已認定如前；則上訴人不法（未盡合理查證義務
    ，而無阻卻違法事由）侵害被上訴人之名譽權，依法即應負
    侵權行為損害賠償責任。本院審酌兩造均為台南地方政治人
    物，長期參與地方公共事務，此經兩造分別陳報在卷（見原
    審卷第115、121至123頁），並斟酌上訴人名下財產資力，
    以及上訴人以系爭言論對被上訴人施加之損害，將使被上訴
    人在參與民意代表選舉時應會受民眾質疑其代表人民之民主
    正當性等情節，被上訴人因此名譽受損及精神痛苦程度，認
    有給付精神慰撫金20萬元之必要，被上訴人為此請求，應有
    理由。 
五、從而，被上訴人依民法第184條第1 項前段、第195 條第1項
    規定，請求上訴人應給付20萬元及自起訴狀繕本送達翌日即
    108年4月30日（見原審卷第53頁）起算之法定遲延利息，為
    有理由，應予准許。原審就此部分為上訴人敗訴之判決，於
    法核無違誤。上訴意旨仍執前詞指摘原判決此部分不當，求
    予廢棄改判，為無理由，應駁回上訴。
六、本件事證已臻明確，兩造其餘之攻擊或防禦方法及所用之證
    據，經本院斟酌後，認為均不足以影響本判決之結果，爰不
    逐一論列，附此敘明。
七、據上論結，本件上訴為無理由。爰判決如主文。
中　　華　　民　　國　　109 　年　　4 　　月　　22　　日
                  民事第九庭    
                      審判長法  官  楊絮雲
                            法  官  李昆霖
                            法  官  張宇葭
正本係照原本作成。
不得上訴。
中　　華　　民　　國　　109 　年　　4 　　月　　23　　日
　　　　　　　　　　　　　  書記官  李佳姿